【裁判字號】    90,上易,3030
【裁判日期】    901003
【裁判案由】    違反電信法
【裁判全文】
臺灣高等法院刑事判決                            九十年度上易字第三○三○號
    上  訴  人
    即  被  告  甲○○
右上訴人因違反電信法案件，不服臺灣板橋地方法院，八十九年度易字第三八八八號
，中華民國九十年六月十四日第一審判決（起訴案號：臺灣板橋地方法院檢察署八十
九年度偵字第六八一九號）提起上訴，本院判決如左：
    主    文
上訴駁回。
    事    實
一、甲○○明知電臺須經電信主管機關交通部許可始得設置，並須經審驗合格發給執
    照方得使用，竟未經許可，自民國八十七年七月底某日起，在臺北縣樹林市○○
    街三０八號擅自違法設置「臺灣鄉土情廣播電臺」，在該處頂樓架設發設天線，
    占用調頻ＦＭ八八．六兆赫 (MHz)之無線電頻道，對外發射無線電波信號，播放
    音樂及談論政治議題等節目，供不特定大眾收聽。於八十九年三月二十九日經交
    通部電信總局北區電信監理站人員在臺灣藝術學院校區內八個不同點測試結果，
    其電場強度實測質均大於五十六分貝微伏 (56dBuVm)，致干擾臺灣藝術學院合法
    設置之「台藝之聲廣播電臺」所使用之調頻ＦＭ八八．三兆赫 (MHz)之無線電頻
    道。嗣於八十九年三月二十九日下午三時二十分許在上址為警查獲，並扣得其所
    有如附表所示之播音器材一批等物。
二、案經臺北縣警察局土城分局移送臺灣板橋地方法院檢察署檢察官偵查起訴。
    理  由
一、訊據上訴人即被告甲○○對其於前揭時地設置「臺灣鄉土情廣播電臺」，使用調
    頻ＦＭ八八．六兆赫 (MHz)之無線電頻道，對外發射無線電波信號，播放音樂及
    談論政治議題等節目，供不特定大眾收聽之事實，固坦承不諱，惟矢口否認有何
    違反電信法之犯行，於原審及本院均辯稱：在電信三法公布前，許多民間電臺即
    已存在，法律通過後電信總局開放頻道，卻未讓民間電臺業者知道，讓一些不法
    業者申請，頻道均被黃牛霸占，且交通部未公開招標，黑箱作業，無異官商勾結
    ，伊之電臺使用調頻ＦＭ八八．六兆赫 (MHz)之無線電頻道，與ＦＭ八八．三兆
    赫(MHz)之間尚有ＦＭ八八．四及ＦＭ八八．五等二個頻道，絕無可能干擾ＦＭ
    八八．三兆赫 (MHz)之無線電頻道云云。
二、經查：
（一）右揭事實，業經鑑定證人即交通部電信總局北區電信監理站人員陳春木於原審
      調查時到庭結證稱：本案係主動偵測到該頻道遭非法使用，於八十九年三月二
      十九日在臺灣藝術學院校區內八個不同點測試結果，其電場強度實測質均大於
      五十六分貝微伏 (56dBuVm)，而臺灣藝術學院設置之「臺藝之聲廣播電臺」係
      屬學術電臺，校園以外三公里均係其範圍，同頻係第一鄰頻與第二鄰頻，取其
      平均值五十六分貝，超過五十六分貝就算干擾，干擾會使合法電臺之聲音變不
      清楚等語（原審卷(一)第二十五頁），並有交通部電信總局北區電信監理站干擾
      測試報告二紙（原審卷(二)第三十八頁至第三十九頁）、非法電臺及電波干擾處
      理報告表一紙（偵卷第十六頁）、北區電信監理站錄音內容說明一紙（偵卷第
      十七頁）、主發射機及播音室現場勘查圖一紙、照片一張（偵卷第二十頁至第
      二十一頁）等附卷可稽。
（二）次查依偵查卷附干擾測試報告所示，交通部電信總局北區電信監理站人員於八
      十九年三月二十九日在臺灣藝術學院校區內八個不同地點測試結果，被告使用
      之ＦＭ八八．六兆赫（MHz）頻道，其電場強度低者有六十二分貝微伏（62dBu
      Vm），高者達九十二分貝微伏（92dBuVm），實測質均大於五十六分貝微伏（5
      6dBuVm），而臺灣藝術學院合法設置之「臺藝之聲廣播電臺」所使用之頻道為
      ＦＭ八八．三兆赫 (MHz)，為發射功率二五０瓦之甲類廣播電臺，其服務區為
      該學院校區，本件測試點均在其服務半徑內。又依交通部電信總局八十八年四
      月六日電信廣八八字第五０一九七一０號函所附電信總局於八十八年三月二十
      九日經交通部核定修正「廣播電視電臺遭非法電波干擾之認定標準（該標準嗣
      於八十九年九月三十日經交通部納入修正「廣播電視無線電臺設置使用管理辦
      法」第三十條中），依該項認定標準之規定，廣播電視電臺遭非法電波干擾之
      認定標準如下：一、於合法有線或無線通信系統內測錄到可辨識的非法通信之
      聲音或訊息者；二、於合法廣播電臺發射天線半徑（調幅甲類為四十公里、乙
      類為六十公里、丙類為一百公里；調頻甲類為十公里、乙類為二十公里、丙類
      為六十公里）距離內測得非法擅自使用頻率者發射之射頻訊息電場強度達五點
      以上，同頻超過三十四分貝微伏（dBuV/m）或第一鄰頻（頻率間距二○○千赫
      ）超過四十八分貝微伏（dBuV/m）或第二鄰頻（頻率間距四○○千赫）超過六
      十四分貝微伏（dBuV/m）或第三鄰頻（頻率間距六○○○千赫）超過七十四分
      貝微伏者。再經鑑定證人陳春木於原審調查時到庭證稱：本件係用電場強度來
      測試，ＦＭ八八．三兆赫係學校電臺，服務範圍在校園內，若他人使用該同一
      頻道，不可超過三十四分貝微伏，若係第一鄰頻（加減二百Ｋ，即ＦＭ八八．
      一或八八．五兆赫），不可超過四十八分貝微伏，如第二鄰頻（加減四百Ｋ，
      即ＦＭ七九．九或八八．七兆赫），不可超過六十四分貝微伏，如屬中間頻道
      ，例如ＦＭ八八．二或八八．四，標準則取三十四與四十八分貝微伏之平均值
      ，即四十一分貝微伏，本件被告使用ＦＭ八八．六頻道，係在第一與第二鄰頻
      中間，故標準係取四十八與六十四分貝微伏之平均值，即五十六分貝微伏，測
      試便係以上開標準來作，而實際上亦會因收音機本身性能之好壞，影響收聽效
      果，性能差的易受干擾，但測試不以收音機之性能為準等語（原審卷(二)第二十
      二頁）。本案交通部電信總局北區電信監理站人員在臺灣藝術學院校區內測得
      被告ＦＭ八八．六兆赫（MHz)頻道之廣播節目，已合於上開認定標準一、之要
      件，而測試時被告之ＦＭ八八．六頻道廣播之射頻訊息電場強度亦均高於第一
      與第二鄰頻中間頻道之干擾標準，即五十六分貝微伏，是本件被告之「臺灣鄉
      土情廣播電臺」在前開交通部電信總局北區電信監理站人員測試之時間內確有
      干擾臺灣藝術學院合法設置之「臺藝之聲廣播電臺」所使用之調頻ＦＭ八八．
      三兆赫（MHz）無線電頻道之事實，應堪認定。
（三）雖被告所舉證人王聰義於原審調查時到庭證稱：被告所使用之播音器材係進口
      之ＲＶＲ主機，有一固定之頻寬，係三百Ｋ，ＦＭ八八．三與ＦＭ八八．六兆
      赫間尚有ＦＭ八八．四兆赫之頻道有人使用，ＦＭ八八．三與ＦＭ八八．六兆
      赫間之頻寬遠超過該發射機之範圍，所以不可能干擾到云云。並經證人王聰義
      當庭以其所攜帶之頻譜分析儀作測試結果，顯示ＦＭ八八．三與ＦＭ八八．六
      兆赫間另有一ＦＭ八八．五兆赫之波度（原審卷(二)第十二頁至第十三頁）。惟
      前開鑑定證人陳春木於原審就此徵詢其意見時稱：若ＦＭ八八．六兆赫之電場
      強度達到某一定程度，仍有可能干擾到ＦＭ八八．三頻道，因電場強度增加時
      ，頻譜分析儀上所顯示之波紋基部之距離亦會加長，而干擾與否，除與電場強
      度有關外，尚受當時之天候、發射功率等因素影響，而發射功率（即分貝）可
      受人為操作，本件測試報告係針對被告使用之ＦＭ八八．六兆赫頻道作測試，
      不會受別的影響等語（原審卷(二)第二十二頁反面）。證人王聰義上開當庭以頻
      譜分析儀所作測試，與本案交通部電信總局北區電信監理站人員於前開二度測
      試之時間、場所均有不同，天候與發射功率（即分貝）亦有差異，且頻譜分析
      儀僅顯現頻寬，未能顯示發射功率，縱認當庭測試之結果未干擾ＦＭ八八．三
      兆赫之頻道，仍不足以推翻已明確之前證，本件事證明確，被告犯行堪予認定
      。
三、查被告未經許可擅自設置「臺灣鄉土情廣播電臺」，使用調頻ＦＭ八八．六兆赫
    之無線電頻道，對外發射無線電波信號，播放音樂及談論政治議題等節目，供不
    特定大眾收聽，經交通部電信總局北區電信監理站人員測得對臺灣藝術學院合法
    設置之「臺藝之聲廣播電臺」所使用之調頻ＦＭ八八．三兆赫之無線電頻道造成
    干擾，核其所為，係犯電信法第五十八條第一項之罪。按電信法第五十八條第一
    項業於八十八年十一月三日經總統公布修正，於同年月五日生效，被告行為時間
    既在新法修正公布後，自應依修正後之新法論科，附此敘明。末查被告行為後刑
    法第四十一條業於九十年一月四日經立法院修正通過，經總統於同年一月十日公
    布，於同年一月十二日生效施行，其修正條文為：「犯最重本刑為五年以下有期
    徒刑以下之刑之罪，而受六個月以下有期徒刑或拘役之宣告，因身體、教育、職
    業、家庭之關係或其他正當事由，執行顯有困難者，得以一元以上三元以下折算
    一日，易科罰金。但確因不執行所宣告之刑，難收矯正之效，或難以維持法秩序
    者，不在此限。」「併合處罰之數罪，均有前項情形，其應執行之刑逾六月者，
    亦同」，與修正前刑法第四十一條比較結果，修正後之條文對於被告並無不利，
    本件既符合修正後刑法第四十一條第一項之情形，依刑法第二條第一項前段規定
    ，自應依修正後刑法第四十一條第一項規定諭知易科罰金之折算標準，附此說明
    。
四、原審以被告罪證明確，適用電信法第五十八條第一項、第六十條，刑法第十一條
    前段、第二條第一項前段、第四十一條第一項，罰金罰鍰提高標準條例第二條，
    併審酌被告未經許可，擅自設置電臺發送八八．六兆赫之射頻信息，干擾無線電
    波之合法使用，其犯罪之動機、目的、手段、智識程度、及犯罪後之態度等一切
    情狀，量處有期徒刑三月，並諭知易科罰金之折算標準，以示懲儆。至扣案如附
    表所示之電信器材一批，係被告違反電信法第五十八條第一項之電信器材，不問
    屬於犯人與否，均應依電信法第六十條規定宣告沒收。至公訴意旨另以：被告於
    八十八年十月二十七日及同年十二月一日，亦連續於前揭地點使用調頻ＦＭ八八
    ．六兆赫(MHz）之無線電頻道，對外發射無線電波信號，經交通部電信總局北區
    電信監理站人員測試結果，其電場強度實測質均大於五十六分貝微伏（56dBuVm)
    ，致干擾臺灣藝術學院合法設置之「臺藝之聲廣播電臺」所使用之調頻ＦＭ八八
    ．三兆赫 (MHz)之無線電頻道，因認此部分被告亦連續涉犯電信法第五十八條第
    一項之罪嫌云云。（一）惟按犯罪事實應依證據認定之，無證據不得推定其犯罪
    事實，刑事訴訟法第一百五十四條定有明文。又按犯罪事實之認定，應憑證據，
    如未能發現相當證據，或證據不足以證明，自不能以推測或擬制之方法，以為裁
    判基礎，最高法院四十年臺上字第八十六號判例可資參照。（二）經查被告於八
    十八年十月二十七日於前揭地點使用調頻ＦＭ八八．六兆赫 (MHz)之無線電頻道
    ，對外發射無線電波信號，經交通部電信總局北區電信監理站人員在臺灣藝術學
    院校區內八個不同點測試結果，其電場強度實測質均大於五十六分貝微伏（56dB
    uVm)，致干擾臺灣藝術學院合法設置之「臺藝之聲廣播電臺」所使用之調頻ＦＭ
    八八．三兆赫 (MHz)之無線電頻道，固有干擾測試報告一紙在卷可查。惟電信法
    第五十八條第一項係於八十八年十一月三日經總統公布修正，於同年月五日生效
    ，修正前電信法第五十八條第一項係規定：「本法施行六個月後，擅自設置或使
    用電臺發送九千赫至三百秭赫之射頻信息，致干擾合法通信經警告不改正者，處
    六月以下有期徒刑、拘役或科或併科新臺幣三十萬元以下罰金，影響飛航安全者
    ，依公共安全罪加重處罰」。是依修正前之規定，擅自設置或使用電臺發送九千
    赫至三百秭赫之射頻信息，除須有干擾合法通信之結果外，尚以「經警告不改正
    者」為論罪科刑之構成要件之一。查被告之「臺灣鄉土情廣播電臺」於八十八年
    十月二十七日雖經電信總局北區電信監理站人員測得干擾「臺藝之聲廣播電臺」
    之合法通信，然當時係在舊法時期，自應適用修正前之規定，查主管機關對之既
    未為任何警告程序，則處罰之構成要件尚有欠缺，自無由成立犯罪。又公訴意旨
    認被告電臺於八十八年十二月一日對外發射無線電波信號，亦干擾「臺藝之聲廣
    播電臺」之合法通信，然遍查全卷並無該日干擾「臺藝之聲廣播電臺」合法通信
    之積極事證，再經原審函查交通部電信總局北區電信監理站結果，該日並未作干
    擾測試，有該監理站九十年五月十一日北站九十字第002874-0號函一紙（原審卷
    (二)第三十七頁）在卷足憑，是既無積極證據證明被告電臺於八十八年十二月一日
    有發射無線電波信號干擾合法通信之事實，揆諸上開條文規定，被告此次犯行亦
    屬不能證明。公訴人認此部分與被告前開罪部分，有裁判上一罪之連續犯關係，
    此部分爰不另為無罪之諭知，附此敘明。其認事用法，均無不合。被告上訴意旨
    以被告與臺灣藝術學院設立之電臺所使用者係分屬ＦＭ八八‧六兆赫及ＦＭ八八
    ‧三兆赫之不同頻道，二家電臺發射之無線電波，係各自透過所屬之頻道之軌跡
    傳送，絕不可能因測試時間、地點而有差異，原審採鑑定證人陳春木於原審之證
    言，認定證人王聰明當庭做成之測試結果不足採信應有違誤等語指摘原判決不當
    。惟按我國刑事訴訟法係採職權主義、自由心證主義，法院為發現實體之真實，
    就證據之證明力，即指證據於證明某事實上具有何價值，由法院依其自由心證判
    斷之，故證據之證明力如何係屬法院自由心證判斷之職權範圍，倘與論理法則、
    經驗法則無違，即屬妥當適法。查鑑定證人陳春木係交通部電信總局北區電信監
    理站人員，具有專業性，原審衡諸鑑定證人陳春木之證詞：本案係主動偵測到該
    頻道遭非法使用，於八十九年三月二十九日在臺灣藝術學院校區內八個不同點測
    試結果，其電場強度實測質均大於五十六分貝微伏 (56dBuVm)，而臺灣藝術學院
    設置之「臺藝之聲廣播電臺」係屬學術電臺，校園以外三公里均係其範圍，同頻
    係第一鄰頻與第二鄰頻，取其平均值五十六分貝，超過五十六分貝就算干擾，干
    擾會使合法電臺之聲音變不清楚等語（原審卷(一)第二十五頁），並參酌交通部電
    信總局北區電信監理站干擾測試報告二紙（原審卷(二)第三十八頁至第三十九頁）
    等證據，依其職權自由心證綜合判定，而認被告之「臺灣鄉土情廣播電臺」在前
    開交通部電信總局北區電信監理站人員測試之時間內確有干擾臺灣藝術學院合法
    設置之「臺藝之聲廣播電臺」所使用之調頻ＦＭ八八．三兆赫 (MHz)無線電頻道
    之事實，並於判決理由欄中詳述之，其認事用法並無不妥。上訴意旨對原審採證
    認事之職權行使及原判決已明白論斷之事項任意指摘違法，為無理由，應予駁回
    。
據上論斷，應依刑事訴訟法第第三百六十八條，判決如主文。
本案經檢察官呂光華到庭執行職務。
中      華      民      國      九十      年     十     月      三      日
                                臺灣高等法院刑事第二十五庭
                                    審判長法  官  許  國  宏
                                          法  官  林  勤  純
                                          法  官  洪  光  燦
右正本證明與原本無異。
不得上訴。
                                          書記官  陳  玉  嬋
中      華      民      國      九十      年     十     月      四      日
附錄：本案論罪科刑法條全文
電信法第五十八條第一項
未經許可擅自設置或使用電臺發送九千赫至三百秭赫之射頻信息，致干擾無線電波之
合法使用者，處二年以下有期徒刑、拘役或科或併科新臺幣六十萬元以下罰金。
電信法第六十條
犯第五十六條至第五十八條之罪者，其電信器材，不問屬於犯人與否沒收之。
附表
┌──┬──────┬─────┬─────┐
│編號│  品  名    │  數  量  │  備  註  │
├──┼──────┼─────┼─────┤
│ 一 │發射機      │  一台    │          │
├──┼──────┼─────┤          │
│ 二 │混音器      │  一台    │          │
├──┼──────┼─────┤          │
│ 三 │ＣＤ播放器  │  一台    │          │
├──┼──────┼─────┤          │
│ 四 │ＣＤ播放機  │  一台    │          │
├──┼──────┼─────┤          │
│ 五 │調諧器      │  一台    │          │
├──┼──────┼─────┤          │
│ 六 │錄放音機    │  二台    │          │
├──┼──────┼─────┤          │
│ 七 │麥克風      │  二支    │          │
├──┼──────┼─────┤          │
│ 八 │標示牌      │  一面    │          │
├──┼──────┼─────┤          │
│ 九 │天線        │  一支    │          │
└──┴──────┴─────┴─────┘


司法院資訊處製作；財團法人民間司法改革基金會備份。
